【裁判字號】    95,台上,2209
【裁判日期】    950426
【裁判案由】    遺棄等罪
【裁判全文】
最高法院刑事判決            九十五年度台上字第二二０九號
    上  訴  人  甲○○
                        8號
    被      告  乙○○
                丙○○
上列上訴人因自訴被告等遺棄等罪案件，不服台灣高等法院高雄
分院中華民國九十二年六月二十六日第二審判決（九十二年度上
訴字第九三四號，自訴案號：台灣高雄地方法院九十二年度自字
第一三一號），提起上訴，本院判決如下：
    主  文
上訴駁回。
    理  由
按刑事訴訟法第三百七十七條規定，上訴於第三審法院，非以判
決違背法令為理由，不得為之。是提起第三審上訴，應以原判決
違背法令為理由，係屬法定要件。如果上訴理由狀並未依據卷內
訴訟資料，具體指摘原判決不適用何種法則或如何適用不當，或
所指摘原判決違法情事，顯與法律規定得為第三審上訴理由之違
法情形，不相適合時，均應認其上訴為違背法律上之程式，予以
駁回。本件上訴人甲○○以其領有殘障手冊，為政府補助之低收
入戶，民國九十二年四月一日下午二時許，其依例將申請低收入
戶生活補助之相關文件遞交高雄縣岡山鎮公所收文處，詎該所值
勤人員即被告乙○○竟要求上訴人自行至該所二樓里幹事辦公室
，交給里幹事，而拒蓋收文章及拒絕收文，其不講理法，態度傲
慢，為法所不容，係以強暴、脅迫手段，妨害上訴人行使權利；
上訴人收回申請書及有關文件後，正準備離開，該所職員即被告
丙○○竟出面手指上訴人臉部，大聲喝斥上訴人為何不自行將申
請文件送交里幹事，卻持至收文處蓋章，並揚稱上訴人若不從，
將對上訴人不客氣等語，言下之意，如上訴人動作稍慢，將施以
拳腳，其所為亦妨害上訴人行使權利。又我國憲法增修條文第十
條第七項規定，國家對身心障礙者之生活維護與救助，應予保障
，被告二人對上訴人有蓋章收文轉交管區里幹事之義務，彼等竟
拒絕轉交，因認被告二人均觸犯刑法第三百零四條第一項妨害人
行使權利及第二百九十四條第一項遺棄等罪嫌云云，提起自訴。
原判決依審理結果，認本件被告二人犯罪尚屬不能證明，因而維
持第一審所為諭知被告無罪之判決，駁回上訴人在第二審之上訴
，已詳述其調查、取捨證據之結果及得心證之理由，就形式上觀
察，原判決要無採證認事違背經驗法則、論理法則或理由不備等
違背法令之情形。上訴意旨略以：（一）、原判決記載丙○○揚
言若不拿走申請文件，將對上訴人不客氣等語，係指上訴人有意
拒不取走申請文件，藉故為難乙○○，始觸怒丙○○，乃咎由自
取，故維持第一審所為諭知被告二人無罪之判決，有判決理由矛
盾之違背法令。（二）、里幹事辦公室與鎮公所之其他科室同為
鎮公所直屬單位，人民對鎮公所之申請案件，須由鎮公所收文處
掛號收文後，再送交承辦單位，俾免重要文件遺失無人負責。乙
○○為收文人員，拒絕蓋章收文，丙○○並揚言將對上訴人施暴
，原審開庭審理時，應調查上訴人自訴狀所言之證據，卻未予調
查，徒採信被告二人否認犯罪所言，即維持第一審諭知無罪之判
決，已違背刑事訴訟法第一百六十三條第一項之規定，且有同法
第三百七十九條第十款之當然違背法令。（三）、上訴人在原審
言詞辯論時，以被告二人觸犯強制罪，當庭聲請法院依職權羈押
，或命其等具保責付或限制居住，審判長拒絕，並維持第一審諭
知被告二人無罪之判決，違背刑事訴訟法第一百零一條之一第一
項第四款、第一百零一條之二前段之規定。（四）、乙○○將上
訴人之申請書及有關文件摔在一旁，拒絕蓋章收文，觸犯強制罪
，丙○○手指上訴人，大聲吆喝，並揚言施暴等情，均為被告二
人所承認，原判決諭知被告二人無罪，違背刑事訴訟法第一百五
十六條第一項之被告之自白，非出於不正之方法，且與事實相符
者，得為證據之規定。（五）、憲法增修條文第十條第七項之規
定，並無應以法律規定方予實行之條文，與憲法第三十五條、第
八十一條、第一百四十條規定相同，實行之即可，本案之審判長
及法官以該憲法規定對殘障者並無好處，係任意解釋憲法，對乙
○○負有蓋章收文之責任，卻拒絕蓋章收文，丙○○要求上訴人
儘快取走文件，否則將對上訴人施暴等行為，認不成立犯罪，其
判決顯然違背刑事訴訟法第二百九十九條第一項前段被告犯罪經
證明者，應諭知科刑判決之規定。（六）、原判決第五頁記載「
遺棄罪部分，自訴人如不服本判決，應於收受本判決後之十日內
，向本院提出上訴狀。其餘不得上訴」，但被告二人以強暴、脅
迫手段妨害人民行使權利之行為，同時亦觸犯遺棄罪，依刑法第
五十五條規定係裁判上一罪，遺棄罪部分得上訴，妨害自由部分
應亦可上訴，原判決上開記載違背刑法第五十五條之規定，爰就
該二罪一併上訴云云。惟查：（一）、原判決理由一所載「被告
丙○○揚稱『若不拿走申請文件，將對其不客氣』等語」，係引
述自訴意旨之內容，並非原審認定之事實，上訴意旨指摘原判決
此部分認定有判決理由矛盾之違法，顯有誤會。（二）、原判決
主要係依憑證人即高雄縣岡山鎮公所受理低收入戶生活補助之承
辨人員王秀燕、案發當日該鎮公所二樓里辦公室值勤里幹事張于
珍於第一審均證稱高雄縣民若欲申請低收入戶生活補助，依規定
應檢附相關文件，向戶籍所在地之鄉鎮市公所村、里辦公處提出
申請，由村、里辦公處初步核閱，再轉呈鄉、鎮、市公所審核後
，方由各該公所以副本答覆申請人，故岡山鎮公所雖可代申請人
轉交申請文件與里辦公室，然依例均不蓋收文章等語，並佐以高
雄縣社會救助及身心障礙福利事項申請流程一覽表、高雄縣中低
收入戶身心障礙者生活補助申請通知單，因認被告二人請上訴人
自行前往里幹事辦公室送交申請文件，並拒絕加蓋收文章戳，尚
無不法之處，所為證據取捨及得心證理由，俱有卷內各項證據資
料可稽，要無上訴意旨所指證據調查職責未盡之違背法令可指。
（三）、刑法第二百九十四條第一項之遺棄罪，須依法令或契約
，對於無自救力之人，應扶助、養育或保護而不為者，始足當之
，而憲法乃關於我國基本國策之規定，旨在揭示政府施政之主要
原則，並未直接創設國民彼此私人間之權利義務關係。被告二人
並非依法令或契約，對上訴人負有扶助、養育或保護義務之人，
自無遺棄上訴人可言，原判決理由已論述甚詳，上訴人徒憑個人
之主觀意見，對原判決已加論列之事項，泛指為違法，自非適法
之第三審上訴理由。（四）、刑事訴訟法第三百七十六條所列各
罪之案件，經第二審判決者，不得上訴於第三審法院，法有明文
。上訴人關於遺棄罪部分之上訴，既違背法律上之程式，無從為
實體上審判，上訴人自訴被告二人尚涉犯強制罪部分，因屬刑事
訴訟法第三百七十六條第一款不得上訴於第三審之罪，此部分既
經第二審判決，且無從適用審判不可分之原則，併為實體上審判
，上訴人對之竟一併提起上訴，亦為法所不許。依上揭說明，本
件上訴為違背法律上之程式，應予駁回。
據上論結，應依刑事訴訟法第三百九十五條前段，判決如主文。
中    華    民    國   九十五   年   四   月  二十六  日
                      最高法院刑事第八庭
                          審判長法官  張  淳  淙
                                法官  張  春  福
                                法官  呂  丹  玉
                                法官  洪  昌  宏
                                法官  蔡  彩  貞
      本件正本證明與原本無異
                                      書  記  官
中    華    民    國  九十五  年    五    月    四    日
                                                  ｍ


司法院資訊處製作；財團法人民間司法改革基金會備份。
